臺灣高等法院臺中分院民事判決　　　　 95年度家上字第128號
上　訴　人　乙○○
　　　　　　甲○○
　　　　　　丁○○
　　　　　　丙○○
上四人共同
法定代理人　己　○
上四人共同
訴訟代理人　林邦賢律師
被 上訴 人　戊○○
上列當事人間請求確認親子關係不存在事件，上訴人對於中華民
國95年9月29日臺灣南投地方法院第一審判決（95年度親字第7號
），提起上訴，本院於96年1月9日言詞辯論終結，茲判決如下：
    主  　　文
原判決廢棄。
確認上訴人乙○○、甲○○、丁○○、丙○○與被上訴人戊○○
間之親子關係不存在。
第一、二審訴訟費用由被上訴人負擔。
    事實及理由
一、被上訴人經合法通知，無正當理由未於言詞辯論期日到場，
    核無民事訴訟法第386條各款所列情形，爰依上訴人之聲請
    ，由其一造辯論而為判決。
二、上訴人主張：伊等之母親己○於民國（下同）65年9月30日
    與被上訴人結婚，在婚姻關係存續中，先後產下上訴人乙○
    ○（77年1月13日生）、甲○○（80年11月12日生）、丁○
    ○（81年11月7日生）及丙○○（83年6月5日生），依法推
    定為被上訴人之婚生子女，致戶政機關登記被上訴人為伊等
    之父。惟據己○表示，伊等係己○與訴外人陳石柳所生，故
    伊等與被上訴人間並無任何血緣關係。此有財團法人私立高
    雄醫學大學附設中和紀念醫院之親子鑑定報告書可稽。又伊
    等之生母業於88年3月8日與被上訴人離婚，繼於同年8月23
    日與陳石柳結婚，在此之前，伊等與生父母早已共同居住，
    並受生父照顧撫養。準此，伊等對被上訴人顯有請求確認親
    子關係不存在訴訟之必要，以除去法律上不安之狀態。按，
    民法第1063條之婚生推定，僅屬法之一種「擬制」，非不得
    以反證推翻，即使提起否認子女之訴之除斥期間已過，若有
    確切證據得證明子女非推定之父所生之子女，仍應得提起確
    認親子關係不存在之訴（參照台灣高等法院暨所屬法院92年
    法律座談會民事類提案第14決議、最高法院62年度第3次民
    事庭庭推總會決議(八)）。又依大法官會議第587號解釋，子
    女有提起確認親子關係不存在之訴之權利，且並無子女需在
    解釋公佈後一年內提起、逾期即不得起訴之限制等情，爰據
    以提起本件訴訟，求為確認伊等與被上訴人間父子關係不存
    在之判決。
三、被上訴人經合法通知，未於言詞辯論期日到場，亦未提出書
    狀作為聲明或陳述。
四、原審法院審理後；認依93年12月30日公布之司法院大法官會
    議解釋釋字第587號解釋意旨，有權提出否認親子關係之訴
    者，應於該號解釋公布之日起一年內為之，本件上訴人提起
    否認親子關係之訴，既已逾上開一年除斥期間，自不應准許
    ，而為上訴人等敗訴之判決。上訴人等不服，提起上訴，聲
    明求為判決：(一)原判決廢棄；(二)確認上訴人乙○○、甲○○
    、丁○○、丙○○與被上訴人間親子關係不存在；(三)訴訟費
    用由被上訴人負擔。被上訴人未到庭亦未提出任何答辯。
五、按確認法律關係之訴，非原告有即受確認判決之法律上利益
    者，不得提起確認之訴；確認證書真偽或為法律關係基礎事
    實存否之訴亦同，為87年新修正民事訴訟法第247條第1項所
    明定。惟子女有獲知其血統來源之權利，為聯合國1990 年9
    月2日生效之兒童權利公約（Conveneion on the Child ）
    第7條第1項所揭櫫，而確定父子真實身分關係，攸關子女之
    人格權，原應受我憲法第22條所保障，乃屬子女固有之權利
    （大法官會議解釋釋字第587號解釋理由書參照）。而單純
    事實身分關係，原不屬法律關係之範疇，司法實務上原認不
    得為確認之訴之標的（最高法院48年台上字第946號判例參
    照），但最高法院已於90年3月20日將上開身分不得為確認
    之訴之標的之相關判例（即48年台上946號）決議不再援用
    ，其反面解釋即認關於身分是否存在，如否認子女、確認父
    子關係，均在得提起確認之訴之列。又民法第1063條規定：
    『妻之受胎，係在婚姻關係存續中者，推定其所生子女為婚
    生子女。前項推定，如夫妻之一方能證明妻非自夫受胎者，
    得提起否認之訴。但應於知悉子女出生之日起，一年內為之
    。』係為兼顧身分安定及子女利益而設，惟其得提起否認之
    訴者僅限於夫妻之一方，子女本身則無獨立提起否認之訴之
    資格，且未顧及子女得獨立提起該否認之訴時應有之合理期
    間及起算日，是上開規定使子女之訴訟權受到不當限制，而
    不足以維護其人格權益，在此範圍內與憲法保障人格權及訴
    訟權之意旨不符，又最高法院23年上字第3473號及同院75
    年台上字第2071號判例與此意旨不符之部分（即僅夫或妻始
    得提起否認父子關係之訴，如夫妻均不願或不能提起否認之
    訴，或遲誤提起該訴訟之時間，或未獲勝訴之確認判決時，
    該子女不能不認為夫之婚生子女，無論何人皆不得為反對之
    主張等部分），應不再援用，亦為上開大法官第587號解釋
    所明示，是依此解釋，肯認子女得為提起否認生父之訴之主
    體，乃屬子女之固有權利，斯為憲法之意旨，自不容任意予
    以剝奪，是上開民法第1063條所定，乃對夫妻提起否認親子
    關係之限制而已，尚難認係對子女上揭固有權利之限制。又
    上揭第587號解釋，雖另揭稱：「確定終局裁判所適用之法
    規或判例，經本院依人民聲請解釋認為與憲法意旨不符時，
    其受不利確定終局裁判者，得以該解釋為基礎，依法定程序
    請求救濟，業經本院釋字第177號、第185號解釋闡釋在案。
    本件聲請人如不能以再審之訴救濟者，應許其於本解釋公布
    之日起一年內，以法律推定之生父為被告，提起否認生父之
    訴。」云云，乃專就該件解釋之聲請人已受確定終局判決而
    無法提起再審之訴之情形而言，而非認子女之上開否認父子
    關係之固有權利應受一年期間之限制，此揆之該解釋全部意
    旨甚明。
六、查上訴人主張伊等之母己○於65年9月30日與被上訴人結婚
    ，在婚姻關係存續中，先後產下上訴人乙○○（77年1月13
    日生）、甲○○（80年11月12日生）、丁○○（81年11月7
    日生）及丙○○（83年6月5日生）等，依法推定為被上訴人
    之婚生子女，致戶政機關登記被上訴人為伊等之父。惟據己
    ○表示，伊等係己○與訴外人陳石柳所生，故伊等與被上訴
    人間並無任何血緣關係，且伊等之生母己○業於88年3月8日
    與被上訴人離婚，繼於同年8月23日與伊等之生父陳石柳結
    婚，而在此之前，伊等與生父母均早已共同居住，且受生父
    照顧撫養等情，業據上訴人提出戶口名簿影本、兩願離婚書
    影本各乙件及戶籍謄本二份在卷為證，且有南投縣竹山鎮戶
    政事務所95年5月17日竹戶字第0950001242號函檢附己○與
    戊○○之結婚登記資料影本一份、澎湖縣馬公市戶政事務所
    95年5月25日澎馬戶字第0950001237號函附乙○○、甲○○
    、丁○○、丙○○等四人之戶籍資料及出生證明書四份在卷
    可憑。另經上訴人乙○○、甲○○、丁○○、丙○○與訴外
    人陳石柳會同至財團法人私立高雄醫學大學附設中和紀念醫
    院採取全血檢體，進行親子血緣鑑定，鑑定結果綜合累計PI
    值、CPE值與PP值之數值，總結報告認為：根據人類遺傳標
    記檢查結果顯示，實務上可以證實乙○○、甲○○、丁○○
    、丙○○與陳石柳之親子關係，此有財團法人私立高雄醫學
    大學附設中和醫院95年8月22日高醫附祕字第0950002782號
    函附之親子鑑定結果報告書四份在卷可稽。依上開鑑定結果
    ，上訴人主張其等之真正生父為訴外人陳石柳，上訴人與被
    上訴人間並不具有親子血緣關係等情，堪認為真實。
七、按「確認法律關係之訴，非原告有即受確認判決之法律上利
    益者，不得提起之；確認證書真偽或為法律關係基礎事實存
    否之訴，亦同」、「前項確認法律關係基礎事實之存否之訴
    ，以原告不能提起他訴訟者為限」，民事訴訟法第247條第1
    項、第2項定有明文。所謂即受確認判決之法律上利益，係
    指因法律關係之存否不明確，致原告私法上之地位有受侵害
    之危險，而此項危險得以對於被告之確認判決除去者而言。
    又法律上父母子女關係是否存在，不僅影響雙方之身分，且
    有關於雙方因該身分而產生之法律關係亦將隨之而變動；再
    者，戶籍登記簿之記載，為身分之一種說明，其登記自有相
    當之證明力，故關於已為戶籍登記之親子關係存否，除經司
    法機關裁判確定或當事人提憑有效證明文件申請更正外，尚
    非得由為登記之親子雙方協同辦理即可逕行更正，此觀戶籍
    法第27條、戶籍法施行細則第13條第1項之規定自明。上訴
    人乙○○、甲○○、丁○○、丙○○起訴主張其與被上訴人
    間親子關係不存在，然依目前兩造戶籍謄本之記載，被上訴
    人戊○○係上訴人乙○○、甲○○、丁○○、丙○○之父親
    ，則上訴人與被上訴人間因親子關係之存在與否不明確，而
    影響其等間身分上之法律關係，原告即有依民事訴訟法第
    247條第1項之規定，提起確認親子關係不存在之訴之必要，
    是以，就戶籍登記是否確有悖於法定之親子關係之層面，上
    訴人提起本件確認之訴有即受確認判決之法律上利益。而民
    法第1063條關於提起否認親子關係之訴之限制，與憲法所保
    障子女人格權及訴訟權之意旨不符，依此所著之最高法院23
    年上字第3473號及75年台上字第2071號判例與此意旨不符部
    分，均應不再援用，已據司法院大法官會議以釋字587號解
    釋明確。其與憲法意旨不符不應再援用之反面解釋，乃認子
    女有提起否認父子關係存在之固有權利（人格權及訴訟權）
    。從而，本件上訴人提起本件訴訟，請求確認渠等與被上訴
    人間之親子關係不存在，自屬有據，應予准許。原審失察，
    未及注意上開大法官解釋所闡上開判例與憲法意旨不符部分
    應不再援用之意涵及其適用之效果，仍認依上開解釋，民法
    第1063條婚生子女之推定及否認婚生子女之除斥期間，乃為
    保障子女之利益，並顧及身分關係之安定性而設；妻之受胎
    係在婚姻關係存續中者，依上開民法第1063條第1項規定，
    推定其所生子女為婚生子女。受此推定之子女，其身分關係
    為法律所保障之利益，除得由夫妻之一方依同條第2項之規
    定，子女或子女之法定代理人為子女之利益並得於上開司法
    院釋字第587號解釋公布日起一年內準用否認子女之訴，以
    訴訟否認此等法律推定之親子關係。如未提起否認之訴，或
    雖提起而未受有勝訴之確定判決，則該子女在法律上不能不
    認為夫之婚生子女，無論何人，皆不得為反對之主張，而本
    件上訴人之生母己○及經依法推定為婚生生父之被上訴人既
    均未於知悉子女即上訴人出生之日起，一年內提起否認之訴
    ，上訴人乙○○、甲○○、丁○○、丙○○提起本件否認兩
    造間親子關係之訴亦已逾上開司法院釋字第587號解釋（93
    年12月30日公布）公布後一年之救濟期間，因認上訴人之訴
    為無理由，而予以判決駁回，尚有未洽。上訴意旨指摘原判
    決認事用法有所不當，求予廢棄改判，為有理由，自應由本
    院將原判決廢棄，並改判如上。
八、據上論結，本件上訴為有理由，依民事訴訟法第463條、第
    385條第1項前段、第450條、第78條，判決如主文。
中　　華　　民　　國　　96　　年　　1 　　月　　23　　日
                  民事第三庭    審判長法　官　陳照德
                                      法　官  陳成泉
                                      法　官  朱　樑
以上正本係照原本作成。
如對本判決上訴，須於收受判決送達後二十日內向本院提出上訴
書狀，其未表明上訴理由者，應於提出上訴後二十日內向本院提
出上訴理由書 (須按他造人數附具繕本)。
上訴時應提出委任律師為訴訟代理人之委任狀。具有民事訴訟法
第四百六十六條之一第一項但書或第二項之情形為訴訟代理人者
，另應附具律師及格證書及釋明委任人與受任人有該條項所定關
係之釋明文書影本。
                                      書記官　陳俞豪
中　　華　　民　　國　　96　　年　　1 　　月　　24　　日
　　　　　　　　　　　　　　　　　　　　　　　　　　　Ｃ
